# Conjunto de dados

A maximização da disseminação e uso de um conjunto de dados, o apropriado reconhecimento de seus autores ou 
autoras e instituição responsável, bem como a identificação que alterações e ajustes feitos após a publicação
da sua primeira versão, dependem da provisão de dados mínimos sobre aquele conjunto de dados. No **febr** 
esses dados são inseridos na tabela denominada *dataset*, palavra que na língua inglesa significa 'conjunto de
dados'.

Por conter dados essenciais sobre um conjunto de dados, a tabela *dataset* é sempre a primeira a ser revisada 
e processada. Quaisquer dados faltantes são solicitados aos autores/responsáveis pelo conjunto de dados. Da 
mesma forma, sempre que dados incoerentes são identificados, os autores/responsáveis pelo conjunto de dados
são consultados iterativamente até que quaisquer dúvidas sejam completamente sanadas. O devido preenchimento
da tabela *dataset* é essencial para o posterior processamento dos dados e metadados de um conjunto de dados.

A tabela *dataset* possui cerca de vinte itens estruturados em uma sequência de linhas (Tabela
\@ref(tab:dataset)). Os dados sobre o conjunto de dados são inseridos na segunda coluna, imediatamente ao lado
da sua respectiva identificação e definição contidas na primeira coluna. A primeira linha é dedicada à
identificação propriamente dita do conjunto de dados no **febr**, a segunda ao título do conjunto de dados, e
assim por diante, até as últimas linhas, dedicadas aos termos usados para a descrição de características chave
e indexação do conjunto de dados. Cada um dos itens da tabela *dataset* são descritos em detalhe nas próximas 
seções.

```{r, echo=FALSE}
dataset <- 
  rbind(
    c("`dataset_id`", "<???>"),
    c("`dataset_titulo`", "<???>"),
    c("`dataset_descricao`", "<???>"),
    c("`...` ", "<???>"),
    c("`palavras_chave`", "<???>"),
    c("`categoria_vcge`", "<???>")
  )
colnames(dataset) <- c("**item**", "**dado**")
pander(dataset, caption = "(\\#tab:dataset) Representação da estrutura da tabela *dataset*.")
```

## Identificação {#titulo}

Um conjunto de dados no **febr** é identificado por dois itens principais (Tabela \@ref(tab:titulo)). O 
primeiro deles, `dataset_id`, é o código identificador único do conjunto de dados, o que significa que não há
qualquer `dataset_id` repetido no **febr**.

```{r, echo=FALSE}
titulo <- 
  rbind(
    c("`dataset_id`", "código de identificação do conjunto de dados"),
    c("`dataset_titulo`", "título do conjunto de dados")
  )
colnames(titulo) <- c("**item**", "**dado**")
pander(titulo, caption = "(\\#tab:titulo) Itens utilizados para a identificação do conjunto de dados.")
```

Em geral, o código de identificação de um novo conjunto de dados inserido no **febr** é definido pela sua
posição (ordem das contribuições, `ctb`) em relação aos demais conjuntos de dados presentes no **febr**. Por
exemplo, o código de identificação do primeiro conjunto de dados inserido no **febr** é 
`dataset_id = ctb0001`, enquanto que do trigésimo terceiro conjunto de dados é `dataset_id = ctb0033`.

No caso dos conjuntos de dados obtidos diretamente do SISB, o código de identificação utilizado no **febr** é 
o mesmo usado naquele sistema, independente da sua ordem de entrada no **febr**. Por exemplo, 
`dataset_id = ctb0770`, onde `770` é o código de identificação usado no SISB. Essa estratégia possibilita que, 
no futuro, e em havendo interesse por parte dos mantenedores do SISB, seja estabelecida comunicação direta do
SISB com o **febr**. Assim seria possível atualizar os dados no SISB à medida que ajustes e correções nos 
dados forem feitos no **febr**.

O segundo identificador de um conjunto de dados é o seu título -- `dataset_titulo` --, geralmente relacionado
ao título do projeto, tese, dissertação, etc que o gerou. Em geral, sugere-se que seja usado um título 
específico para o conjunto de dados, o que identifica melhor o seu conteúdo, ao invés do título do trabalho ou
projeto que o gerou. Isso é importante para aumentar as chances de o conjunto de dados ser identificado em
ferramentas de busca e assim potencializar o seu reuso.

Quanto à formatação do título, procura-se usar a mesma língua da fonte e caracteres em caixa baixa, com 
exceção da primeira letra do título e dos nomes próprios. Por exemplo, *Conjunto de dados da tese 'Matéria 
orgânica e características físicas, químicas, mineralógicas e espectrais de Latossolos de diferentes 
ambientes'*.

## Descrição {#descricao}

A descrição do conjunto de dados, contendo dados básicos para maximizar o seu reuso futuro sem que seja
necessário entrar em contato com os seus autores e /ou responsáveis é incluída no item `dataset_descricao`. A
descrição do conjunto de dados deve abordar aspectos como:

1. Os motivos para a realização do estudo que levou à geração dos dados,
2. Um resumo dos dados incluídos no conjunto de dados e dos métodos analíticos usados, e
3. Uma descrição do delineamento amostral e a forma de coleta das amostras.

A descrição do delineamento amostral, ou seja, a estratégia utilizada para seleção dos locais de observação e
amostragem do solo, fornece os elementos necessários para determinar se -- e como -- os diferentes conjuntos 
de dados podem -- ou devem -- ser utilizados em uma determinada aplicação.

Quando for o caso, a descrição do conjunto de dados deve incluir também:

1. Os motivos para a presença de camadas/horizontes com dados faltantes para uma ou mais variáveis do solo, e
2. Uma descrição das alterações/modificações realizadas quando da publicação de uma nova versão.

Uma descrição exemplar de um conjunto de dados é a que segue:

> "Conjunto de dados produzido como parte da Dissertação submetida como requisito parcial para obtenção do grau
de Mestre no Curso de Pós-Graduação em Agronomia da Universidade Federal Rural do Rio de Janeiro. Inclui dados
do conteúdo de ferro total determinado via extração com solução de ácido sulfúrico para 20 perfis do solo
observados no município de Pinheiral, Rio de Janeiro. A seleção dos locais de observação foi feita com base no
conhecimento pedogenético da área de estudo, a partir de informações prévias sobre o meio físico e solo, tendo
sido selecionados pontos representativos que contemplassem a variação dos fatores de formação do solo. Em cada
local foram abertas trincheiras para descrição dos perfis e coleta de amostras dos horizontes para 
caracterização do solo segundo procedimentos descritos no Manual de Descrição e Coleta de Solo no Campo 
(Santos et al., 2013). Devido à existência de limitações orçamentárias, apenas amostras de horizontes
selecionados foram submetidas à determinação do conteúdo de ferro total. Em alguns casos, apenas os horizontes
B diagnósticos foram analisados, em outros o primeiro horizonte A e um ou mais horizontes subsuperficiais."

## Versionamento {#versao}

O controle dos passos do processamento de um conjunto de dados é realizado usando dois itens: `dataset_versao`
e `publicacao_data` (Tabela \@ref(tab:versao)). A versão do conjunto de dados é uma dado necessário para
identificar os casos em que o conjunto de dados foi modificado por uma razão técnica e/ou científica. Por
exemplo, um conjunto de dados contendo inúmeras observações do solo cuja localização não foi georreferenciada 
(`dataset_versao = 1.0`). Uma vez no **febr**, esse conjunto de dados é modificado consideravelmente de maneira
que todas as observações do solo possuam coordenadas espaciais aproximadas, com precisão de cerca de 1000 m
(`dataset_versao = 2.0`). Em seguida, modificações menores são feitas, pois verifica-se que, para algumas
observações com maior volume de informações disponível, as coordenadas espaciais mais prováveis podem ser
inferidas com precisão de cerca de 100 m (`dataset_versao = 2.1`).

Sempre que uma nova versão de um conjunto de dados é preparada, uma descrição sumária das modificações é 
incluída na descrição do conjunto de dados em `dataset_descricao`. Os responsáveis pelas modificações 
são então identificados conforme descrito abaixo na Seção \@ref(contribuidor).

```{r, echo=FALSE}
versao <- 
  rbind(
    c("`dataset_versao`", "versão atual do conjunto de dados"),
    c("`publicacao_data`", "data de publicação da versão atual do conjunto de dados")
  )
colnames(versao) <- c("**item**", "**dado**")
pander(versao, caption = "(\\#tab:versao) Itens utilizados para o versionamento do conjunto de dados.")
```

A data de publicação do conjunto de dados, `publicacao_data`, não é necessariamente a mesma data de publicação
do trabalho que o gerou ou o utilizou pela primeira vez, mas sim a data em que o conjunto de dados foi tornado
efetivamente público e disponível para acesso. Quando modificações são feitas no conjunto de dados durante ou
após a sua inserção no **febr**, resultando assim em uma nova versão -- conforme descrito acima --, então a
data de publicação é a data em que essa nova versão do conjunto de dados foi disponibilizada no **febr**.

A data de publicação é apresentada na sequência dia, mês e ano, usando formato numérico `dd-mm-aaaa` ou 
`dd/mm/aaaa`, ou seja, dois dígitos para o dia e mês, e quatro dígitos para o ano. Por exemplo, `13-06-2001` 
identifica o dia 13 do mês de junho do ano de 2001. Sempre que possível insere-se os dados de ambos dia, mês e
ano. Contudo, dentre os três, o mais importante é aquele relativo ao ano. Quando algum dos dados não é 
conhecido, usa-se o símbolo `xx` em substituição, por exemplo, `xx-xx-2001`. Caso a data de publicação da 
versão atual conjunto de dados seja completamente desconhecida, usa-se a data de publicação do trabalho que o
gerou ou utilizou pela primeira vez.

## Licença de uso {#licenca}

A licença de uso do conjunto de dados -- especificada usando o item `dataset_licenca` -- define como o 
conjunto de dados pode ser usado por outras pessoas a partir do momento da sua publicação no **febr**.

A legislação brasileira ainda não especifica, exatamente, qual deve ser a licença de uso dos conjuntos de 
dados gerados em projetos conduzidos via financiamento público. Contudo, parece existir algum
[consenso](http://wiki.dados.gov.br/Produto-GT1-Levantamento-Juridico-Licenciamento-Dados-Abertos.ashx) entre
os diferentes órgãos da administração pública de que uma licença de uso apropriada para esse tipo de 
conjuntos de dados é a licença Creative Commons CC-BY 4.0 (https://creativecommons.org/licenses/by/4.0/). A
licença CC-BY 4.0 permite que um conjunto de dados seja distribuido, remixado, adaptado e usado para criar 
outros produtos, mesmo que para fins comerciais, desde que seja atribuido o devido crédito aos autores e/ou 
responsáveis pelo conjunto de dados original. Assim, trata-se de uma das licença mais flexível dentre as
licenças Creative Commons disponíveis, permitindo a maximização da disseminação e uso dos conjuntos de dados.
Assim sendo, a licença CC-BY 4.0 é a licença adotada como padrão no **febr**. Maiores informações sobre as
licenças de uso sugeridas para conjuntos de dados públicos podem ser encontradas no fórum de discussão online
(https://groups.google.com/forum/#!forum/inda-br) mantido pela Infraestrutura Nacional de Dados Abertos
(INDA).

Para os conjuntos de dados gerados em projetos conduzidos via financiamento privado, onde as partes
envolvidas têm interesse em compartilhar os dados desde que não para fins comerciais, sugere-se usar a
licença Creative Commons CC-BY-NC 4.0 (https://creativecommons.org/licenses/by-nc/4.0/). A licença CC-BY-NC 
4.0 possui praticamente os mesmos termos da licença CC-BY 4.0, exceto pelo fato de que a distribuição, 
remixação, adaptação e derivação de outros produtos não podem ser usados para fins comerciais.

Os interessados em utilizar os conjuntos de dados disponíveis no **febr** devem prestar muita atenção à 
licença de uso, devendo sempre dar crédito aos autores e/ou responsáveis pelo conjunto de dados, ou então à
organização responsável. Atenção também é necessária quando do uso dos conjuntos de dados originalmente 
descarregados do Sistema de Informação de Solos Brasileiros (https://www.sisolos.cnptia.embrapa.br/), mantido
pela Embrapa, para alimentar o **febr**. Segundo a Embrapa, o emprego dos dados disponíveis em seu Sistema de
Informação de Solos Brasileiros para "*finalidades profissionais e/ou comerciais deve ser precedido de
estabelecimento de licença de uso específica por parte da Embrapa*".

## Organização responsável {#organizacao}

A organização ou instituição responsável pela geração do conjunto de dados é identificada usando uma série de
itens codificados usando o padrão `organizacao_<...>`, onde `<...>` representa um descritor da organização 
responsável (Tabela \@ref(tab:organizacao)). Fundamentalmente, esses itens armazenam dados básicos sobre os
endereços físico e eletrônico da organização.

Quando o conjunto de dados é provido por organização outra que não aquela responsável pela sua geração, 
pode-se identificar a organização que atualmente detém responsabilidade técnica sobre o conjunto de dados, ou
seja, a organização provedora do conjunto de dados. Isso é especialmente importante caso modificações
consideráveis no conjunto de dados tenham sido feitas por essa organização. O mesmo pode ser aplicado aos
conjuntos de dados gerados por duas ou mais organizações. No caso de conjuntos de dados gerados ou sob
responsabilidade de organizações como a Embrapa, que possuem várias unidades, identifica-se a unidade da
organização responsável pelo conjunto de dados, nunca apenas a organização. Em todo caso, é fundamental
garantir que ambos endereços físico e eletrônico sejam válidos e atuais.

```{r, echo=FALSE}
organizacao <- 
  rbind(
    c("`organizacao_nome`", "nome da organização responsável"),
    c("`organizacao_url`", "endereço da organização responsável na Internet"),
    c("`organizacao_pais_id`", "país da organização responsável"),
    c("`organizacao_municipio_id`", "cidade da organização responsável"),
    c("`organizacao_codigo_postal`", "código postal da organização responsável"),
    c("`organizacao_rua_nome`", "rua da organização responsável"),
    c("`organizacao_rua_numero`", "número da organização responsável em sua rua")
  )
colnames(organizacao) <- c("**item**", "**dado**")
pander(organizacao, 
       caption = paste("(\\#tab:organizacao) Itens utilizados para a identificação da organização ",
                       "responsável pelo conjunto de dados."))
```

## Autoria {#autor}

Os autores e/ou responsáveis pela geração do conjunto de dados são identificados usando os itens `autor_nome` 
e `autor_email` (Tabela \@ref(tab:autor)). Quando o acesso aos autores é impossível ou limitado, identifica-se
as pessoas que atualmente detém responsabilidade técnica sobre o conjunto de dados. No caso de trabalhos
acadêmicos, como monografias, dissertações e teses, identifica-se tanto o autor como o orientador principal do
trabalho acadêmico.

Sempre que um conjunto de dados tiver dois ou mais autores, insere-se os respectivos dados de identificação 
separados por ponto e vírgula. Assim como no caso da identificação da organização responsável, é importante 
garantir que o endereço de e-mail dos autores do conjunto de dados seja válido e atual. Isso é fundamental 
para permitir o contato com os autores sempre que surgirem dúvidas sobre o conjunto de dados. O conhecimento 
do nome completo dos autores também é fundamental para permitir que os devidos créditos lhes sejam atribuídos
sempre que o conjunto de dados for distribuido, remixado, adaptado ou usado para criar outros produtos 
(Seção \@ref(licenca)).

```{r, echo=FALSE}
autor <- 
  rbind(
    c("`autor_nome`", "nome completo dos autores"),
    c("`autor_email`", "endereço de e-mail atual dos autores")
  )
colnames(autor) <- c("**item**", "**dado**")
pander(autor, 
       caption = "(\\#tab:autor) Itens utilizados para a identificação dos autores do conjunto de dados.")
```

## Contribuições {#contribuidor}
<!-- ## `contribuidor_<...>` {#contribuidor} -->

Identificação dos autores ou responsáveis por modificações no conjunto de dados. Modificações constituem
contribuições à melhoria do conjunto de dados, sendo assim apresentadas na sua [descrição](#descricao) e 
geralmente resultando em uma nova [versão](#versao) do conjunto de dados. Como a inserção de um conjunto de
dados no **febr** sempre requer algum tipo de modificação, os integrantes da equipe do **febr** sempre figuram como
autores de contribuições à sua melhoria.

Os dados necessários para a indentificação dos responsáveis pelas modificações feitas num conjunto de dados 
são os seguintes:

```{r, echo=FALSE}
contribuidor <- 
  rbind(
    c("`contribuidor_nome`", "nome dos autores das contribuições"),
    c("`contribuidor_email`", "endereço de e-mail atual dos autores das contribuições"),
    c("`contribuidor_organizacao`", "organização à qual os autores das contribuições estão afiliados")
  )
colnames(contribuidor) <- c("**item**", "**dado**")
pander(contribuidor,
       caption = paste("(\\#tab:contribuidor) Itens utilizados para a identificação dos autores de ",
                       "contribuições para o conjunto de dados."))
```

A apropriada identificação dos autores das modificações no conjunto de dados é fundamental para permitir o 
contato com os mesmos sempre que surgirem dúvidas sobre as novas versões do conjunto de dados. Além disso, 
permite atribuir o devido crédito quando se deseja referenciar uma versão específica do conjunto de dados. 
Contudo, recomenda-se sempre dar crédito aos [autores](#autor) originais do conjunto de dados, 
independentemente da sua versão.

## Referências
<!-- ## `dataset_referencia_i` -->

Referência permanente e válida a documentos ou artigos científicos onde a versão original e/ou a versão atual
do conjunto de dados foi usado, preferencialmente, pela primeira vez. Preferência é dada ao uso de um Digital 
Object Identifier ([DOI](https://www.doi.org/)), mas uma URL também é aceita.

Tantas referências quantas forem julgadas pertinentes podem ser inseridas, numerando-as sequencialmente em 
ordem de importância, usando para isso o índice `i`. No caso de os responsáveis atuais pelo conjunto de dados
não serem os seus autores originais, é imprescindível que a referência principal, `i = 1`, seja a um trabalho
dos autores do conjunto de dados. Já a referência secundária, `i = 2`, pode ser a um trabalho dos responsáveis
atuais pelo conjunto de dados. No caso de trabalhos acadêmicos, como monografias, disserações e teses, pode-se
inserir uma referência ao trabalho acadêmico e ao artigo onde o conjunto de dados foi utilizado pela primeira
vez. No caso de o conjunto de dados ter passado por modificações consideráveis, uma referência ao trabalho 
onde a nova versão tenha sido usada pela primeira vez também deve ser inserida. Para inserir novas 
referências, basta inserir, na sequência, novas linhas na tabela `dataset`, usando o `i` para indicar sua
ordem.

## Indexação {#indexa}
<!-- ## `area_conhecimento` -->

Área de especialidade da Agronomia -- Ciência do Solo à qual o conjunto de dados está relacionado. São seis as
áreas de especialidade definidas pelo Conselho Nacional de Desenvolvimento Científico e Tecnológico
([CNPq](http://cnpq.br/documents/10157/186158/TabeladeAreasdoConhecimento.pdf)) e a Coordenação de
Aperfeiçoamento de Pessoal de Nível Superior
([CAPES](http://www.capes.gov.br/avaliacao/instrumentos-de-apoio/tabela-de-areas-do-conhecimento-avaliacao)):

* Gênese, Morfologia e Classificação dos Solos
* Física do Solo
* Química do Solo
* Microbiologia e Bioquímica do Solo
* Fertilidade do Solo e Adubação
* Manejo e Conservação do Solo

<!-- ## `palavras_chave` -->

Lista de termos que descrevem aspectos importantes do conjunto de dados, preferencialmente diferentes daqueles
constantes no título, sendo separados por ponto e vírgula. Uma lista de termos bem elaborada aumenta o 
potencial de descoberta do conjunto de dados por mecanismos de busca.

<!-- ## `categoria_vcge` -->

Categoria do Vocabulário Controlado do Governo Eletrônico ([VCGE](http://vocab.e.gov.br/2011/03/vcge#esquema)).
O VCGE é um esquema padronizado de assuntos e categorias usado para facilitar a apresentação e identificação 
dos serviços disponibilizados em uma estrutura de diretórios *online*. O objetivo do VCGE é ajudar os cidadãos
a encontrar informações em catálogos de dados públicos sem a necessidade de conhecer a organização responsável
pelo assunto ou categoria.

```{r, echo=FALSE}
indexa <- 
  rbind(
    c("`area_conhecimento`", "área da especialidade segundo CAPES e CNPq"),
    c("`palavras_chave`", "termos descritores do conjunto de dados"),
    c("`categoria_vcge`", "classificação dentre as atividades de orgãos públicos")
  )
colnames(indexa) <- c("**item**", "**dado**")
pander(indexa, caption = "(\\#tab:indexa) Itens utilizados para a indexação do conjunto de dados.")
```
